【裁判字號】    94,訴,680
【裁判日期】    950118
【裁判案由】    土地增值稅
【裁判全文】
高雄高等行政法院判決
                                     94年度訴字第00680號
原      告  甲○○
被      告  嘉義市稅捐稽徵處
代  表  人  乙○○處長
上列當事人間因土地增值稅事件，原告不服嘉義市政府中華民國
94年6月17日府法字第0940210727號訴願決定，提起行政訴訟。
本院判決如下：
    主  文
原告之訴駁回。
訴訟費用由原告負擔。
    事  實
甲、事實概要：
    緣訴外人李政隆所有坐落嘉義市○○○段湖內小段134地號
    農地（下稱系爭土地），前經台灣嘉義地方法院民事執行處
    90年度執宇字第3766號強制執行拍賣，於民國（下同）91年
    1月4日執行拍賣時，因無人應買，而由債權人洪國陽聲明以
    新台幣（下同）1,532,000元承受，嗣承租人李建男以同一
    價格主張優先承買在案，被告乃按一般稅率計課土地增值稅
    349,947元，並以91年1月14日嘉市稅財字第09170016442號
    函台灣嘉義地方法院民事執行處代為扣繳，並經上開執行法
    院於91年6月25日實施分配繳納完畢。嗣原告94年2月16日以
    系爭土地應適用89年1月6日修正之土地稅法第39條之2第4項
    規定，以修正施行後之公告土地現值為原地價，計算漲價總
    數額為由，申請被告重新核課土地增值稅，並將差額退還上
    開執行法院重新分配；經被告以94年4月1日嘉市稅土字第09
    40003700號函否准所請；原告不服，提起訴願，經遭不受理
    決定；遂提起本件行政訴訟。
乙、兩造聲明：
一、原告聲明求為判決：
  (一)訴願決定及原處分均撤銷。
  (二)被告應就訴外人李政隆所有嘉義市○○○段湖內小段134地
    號農地，作成依土地稅法第39條之2第4項規定，重新核課土
    地增值稅之處分。並自拍定人代為繳納稅款之日（即91年7
    月4日）起，至填發收入退還書或國庫支票之日止，按更正
    稅額，依代為繳納稅款之日郵政儲金匯業局之一年期定期存
    款利率，按日加計利息，一併退還法院重新分配。
二、被告聲明求為判決：原告之訴駁回。
丙、兩造主張之理由：
壹、原告起訴意旨略謂：
一、按「作農業使用之農業用地，於本法中華民國89年1月6日修
    正施行後第一次移轉，或依第一項規定取得不課徵土地增值
    稅之土地後再移轉，依法應課徵土地增值稅時，以該修正施
    行日當期之公告土地現值為原地價，計算漲價總數額，課徵
    土地增值稅。」為土地稅法第39條之2第4項所明定。因此：
  (一)依該法條項之規定，土地稅法施行細則及土地稅減免規則均
    未作相當之規定，故符合該法條項之規定者，稽徵機關應本
    於職權為之，不待人民之申請。於執行事件，稽徵機關於執
    行法院通知核算土地增值稅時，自亦應依職權為之。倘稽徵
    機關於法院通知時，漏未依土地稅法第39條之2第4項規定為
    核算，事後提出申請，僅在促請稽徵機關注意應依土地稅法
    第39條之2第4項規定核計土地增值稅，而「不發生行使退稅
    返還請求權」之法律效果，應為法理之當然解釋。故核其性
    質，乃在撤銷原應稅之違法處分，更為適法之行政處分，以
    實依法行政之要求。
  (二)次查，89年1月6日修正施行「前」所謂農業用地何所指？當
    時之法律無明文。參照司法院釋字第566號解釋謂：「所稱
    『農業用地』，依同條例第3條第10款規定，指『供農作、
    森林、養殖、畜牧及與農業經營不可分離之農舍、畜禽舍、
    倉儲設備、曬場、集貨場、農路、灌溉、排水及其他農用之
    土地』; 立法者並未限定該土地須為經依法編定為一定農牧
    、農業用途或田、旱地目，始為農業用地。」故符合前開解
    釋者，即係89年1月6日土地稅法第39條之2第4項所指「農業
    用地」。
  (三)至所謂「作農業使用」何所指？參照農業發展條例第3條第l
    項第12款規定，係指「農業用地依法實際供農作、森林、養
    殖、畜牧、保育及設置相關之農業設施或農舍等使用者。但
    依規定辦理休耕、休養、停養或有不可抗力等事由，而未實
    際供農作、森林、養殖、畜牧等使用者，視為作農業使用」
    而言。故符合司法院釋字第566號解釋之農業用地，而為農
    業發展條例第3條第1項第12款規定之使用者，於89年1月6日
    修正施行後移轉之土地，依土地稅法第39條之2第4項規定，
    稽徵機關應依職權核算計課應納土地增值稅，不待人民申請
    。若稽徵機關疏而以一般稅率計課者，應屬違法處分之一種
    ，事後應許稽徵機關依職權或依申請作成合於法律規定之行
    政處分，此參照行政程序法第117條、第128條規定即明。
二、系爭農地為司法院釋字第566號解釋所解釋之「農業用地」
    ，其使用符合農業發展條例第3條第l項第12款規定，於91年
    3月6日被執行法院拍賣時，被告不依土地稅法第39條之2第4
    項規定核課土地增值稅，自屬不當。於原告促其注意不得依
    一般規定（土地稅法第30條、第31條）核算時，猶不依職權
    依土地稅法第39之2第4項規定核算土地增值稅，並向法院更
    正稅額，更屬可議。
三、被告不依土地稅法第39條之2第4項規定，就系爭土地核算土
    地增值稅應納稅額，係以系爭農地於85年變更使用改課地價
    稅迄今，核與土地稅法第39條之2第4項規定不符，礙難依所
    請辦理。惟查，(一)符合農業發展條例第3條第l項第12款規定
    者，即為依法作農業使用；該法條係列舉規定，並未明文「
    有課徵地價稅」為未依法作農業使用，因此，被告認系爭農
    地部分「課徵地價稅」為未依法作農業使用，自屬與法不合
    。(二)且農地是否依法作農業使用？依農業發展條例第39條第
    3項規定，係由農業主管機關認定之，被告並非農業主管機
    關，自無權認定系爭農地未依法作農業使用，因此，被告之
    認事欠缺法律規定的程式，依行政程序法第112條規定，應
    屬無效。(三)何況所謂「依法作農業使用」，參照修正前土地
    稅法施行細則第57條規定，符合該法條規定者，當然屬「依
    法作農業使用」，故被告以有課徵地價稅認定系爭土地未依
    法作農業使用，並無法律之依據。(四)農地有無「依法作農業
    使用」？係屬事實問題，事實問題應依證據證明之，苟無證
    據，不得推斷應證事實。被告並無任何證據證明系爭農地未
    依法作農業使用，率以系爭農地課徵地價稅而謂未依法作農
    業使用，違背證據法則，而有得撤銷之原因。(五)查原課徵田
    賦之農地，若因所有權變更，而新所有權人未向主管機關申
    請仍按田賦計課時，稽徵機關依財政部賦稅署93年3月29日
    台稅中二發字第0930472342號函，及財政部87年4月14日台
    財稅字第871938989號函釋，應改課地價稅，足見農業用地
    課徵「地價稅」，非當然未依法作農業使用，尚要有具體事
    實足證農地未依法作農業使用，始不足適用土地稅法第39條
    之2第4項規定。財政部89年11月8日台財稅字第0890457297
    號函釋亦本此意旨而為闡釋。因此，被告單憑系爭農地係課
    徵地價稅，即謂未依法作農業使用，自屬擅斷。(六)何況，地
    價稅之課徵，及土地增值稅之課徵，並非當然相同。例如農
    地有不可歸責之事由發生而未作農業使用時，原課徵田賦者
    ，應改課「地價稅」，此經財政部87年4月14日台財稅字第
    871938989號函闡釋有案，相同情形，依農業發展條例第3條
    第1項第12款規定，認應視為作農業使用。益見不能單憑農
    業用地課徵地價稅者，即為未依法作農業使用之認定。
貳、被告答辯意旨略謂：
一、程序部分:
  (一)按「訴願事件有左列各款情形之一者，應為不受理之決定：
    一、．．．八、對於非行政處分或其他依法不屬訴願救濟範
    圍內之事項提起訴願者。」為訴願法第77條所明定。
  (二)「不論依現行或舊訴願法之規定，得對行政處分不服提起訴
    願者，不以受處分人為限，第三人如因行政處分致其權利或
    法律上利益受損害者，亦得提起訴願。惟該『利害關係人』
    係以具有法律上之利害關係，換言之，其權利或法律上利益
    因行政處分而直接受有損害者為限，始得提起訴願，並得因
    不服訴願決定而提起行政訴訟。」（台北高等行政法院89年
    度訴字第1181號裁定參照）。「是以須因法律上利益受到侵
    害之人，始能以利害關係第三人資格就他人之行政處分提起
    撤銷之訴，若僅有事實上利害關係，而不具備法律上利害關
    係，自不得任意主張他人行政處分違法侵害其權益而提起行
    政爭訟。茲所謂『法律上利害關係』之判斷，係以『新保護
    規範理論』為界定利害關係第三人範圍之基準。如法律已明
    確規定特定人得享有權利，或對符合法定條件而可得特定之
    人，授予向行政主體或國家機關為一定作為之請求權者，其
    規範目的在於保障個人權益，固無疑義；如法律雖係為公共
    利益或一般國民福祉而設之規定，但就法律之整體結構、適
    用對象、所欲產生之規範效果及社會發展因素等綜合判斷，
    可得知亦有保障特定人之意旨時，即應許其依法請求救濟。
    ．．．第三人就該行政處分僅能認具有經濟上、事實上之利
    害關係，尚難認為承攬人之權利或法律上利益直接受有損害
    ，自不得以利害關係人之身分提起訴願或行政訴訟。」（最
    高行政法院93年度判字第1641號判決參照）。土地稅之核課
    ，依據土地稅法施行細則第42條係向原土地所有權人徵收，
    如不服核定稅捐處分之救濟，依據稅捐稽徵法第35條納稅義
    務人亦需應依規定敘明理由，連同證明文件申請復查。經查
    ，本件納稅義務人李政隆並未於法定救濟期間提出復查申請
    ，已屬確定案件。原告乃為債權人，並無從自各相關法律規
    範得出法律有保障債權人之意旨，且民事法間債權債務關係
    之滿足，當事人間自得循民事法律途徑解決，與公法上土地
    增值稅之核課無涉。又被告依據原告申請就訴外人李政隆所
    有系爭土地更正以一般稅率計課土地增值稅乙案，於94年4
    月1日以嘉市稅土字第0940003700號函復否准原告之申請，
    在性質上屬觀念通知，並非行政處分。故本件之訴訟，當事
    人並非利害關係人其對於非行政處分提起行政訴訟係屬不適
    格。
二、實體部分:
  (一)按「作農業使用之農業用地，移轉與自然人時，得申請不課
    徵土地增值稅。」、「前項不課徵土地增值稅之土地承受人
    於其具有土地所有權之期間內，曾經有關機關查獲該土地未
    作農業使用且未在有關機關所令期限內恢復作農業使用，或
    雖在有關機關所令期限內已恢復作農業使用而再有未作農業
    使用情事時，於再移轉時應課徵土地增值稅。」、「作農業
    使用之農業用地，於本法中華民國89年1月6日修正施行後第
    一次移轉，或依第一項規定取得不課徵土地增值稅之土地後
    再移轉，依法應課徵土地增值稅時，以該修正施行日當期之
    公告土地現值為原地價，計算漲價總數額，課徵土地增值稅
    」分別為土地稅法第39條之2第1、2、4項所明定。
  (二)又按「有關土地稅法第39條之2（平均地權條例第45條）第
    4項所定原地價之認定及相關冊籍之註記，請依說明二規定
    辦理。說明：二、土地稅法第39條之2第4項有關以該修正施
    行日當期之公告土地現值為原地價，計算漲價總數額，課徵
    土地增值稅規定之適用，應以土地稅法89年1月28日修正公
    布生效時，仍『作農業使用之農業用地』為適用範圍；如土
    地稅法89年1月28日修正公布生效時，已未作農業使用之農
    業用地，尚無上開原地價認定規定之適用。上揭條項所定原
    地價之認定及相關冊籍之註記，依下列規定辦理：(一)．．．
    (三)經查證認定移轉土地確屬農業用地，且無下列事證，證明
    其於89年1月28日未作農業使用者，應准以該修正施行日當
    期之公告土地現值為原地價，計算漲價總數額，課徵土地增
    值稅：1.依相關主管機關通報（如建築執照等）或稽徵機關
    稅籍資料（如田賦改課地價稅等），查得該土地於89年1 月
    28日已未作農業使用者。2.其他具體事證足以證明移轉土地
    ，於89年01月28日未作農業使用者。」為財政部89年11月8
    日台財稅第0890457297號函所釋示在案。
  (三)土地稅法第39條之2第4項所定原地價，計算漲價總數額，課
    徵土地增值稅規定之適用，應以土地稅法89年1月28日修正
    公布生效時，仍「作農業使用之農業用地」為適用範圍；如
    土地稅法89年1月28日修正公布生效時，已未作農業使用之
    農業用地，尚無上開原地價認定規定之適用。系爭土地於77
    年即有未辦保存登記之房屋，81年間出租予訴外人李建男，
    足以證明系爭土地上確實建有房屋出租，並未做農業使用。
    且依據85年稅籍資料查獲其變更使用時即全部面積383平方
    公尺改課地價稅，當時原地主李政隆亦無異議，換言之，本
    件系爭土地於89年1月28日修正公布生效前已變更使用用途
    ，核與土地稅法第39條之2第4項規定不符，被告否准原告前
    揭申請，認事用法並無違誤。原告之主張顯係誤認該筆土地
    符合土地稅法89年1月28日修正公布生效時，仍屬「作農業
    使用之農業用地」之適用範圍。
    理  由
一、按「原告之訴，依其所訴之事實，在法律上顯無理由者，行
    政法院得不經言詞辯論，逕以判決駁回之。」行政訴訟法第
    107條第3項定有明文。次按行政訴訟法第4條第1項規定：「
    人民因中央或地方機關之違法行政處分，認為損害其權利或
    法律上之利益，經依訴願法提起訴願而不服其決定，．．．
    ．得向高等行政法院提起撤銷訴訟。」同法第5條第2項規定
    ：「人民因中央或地方機關對其依法申請之案件，予以駁回
    ，認為其權利或法律上利益受違法損害者，經依訴願程序後
    ，得向高等行政法院提起請求該機關應為行政處分或應為特
    定內容之行政處分之訴訟。」故人民提起撤銷訴訟或課予義
    務訴訟，只須表明其權利或法律上之利益，有因其主張之違
    法行政處分受損害之情形，即滿足此部分之訴訟要件。至於
    其權利或法律上之利益是否真受有損害，或其所受之損害與
    其主張之違法行政處分是否具有直接因果關係，則屬起訴是
    否有理由之問題。若原告之訴，並無權利或法律上之利益受
    有損害之情形，或其受損害與所主張違法之行政處分，無直
    接因果關係者，其起訴即屬無理由。
二、本件訴外人李政隆所有前揭系爭土地，前經台灣嘉義地方法
    院民事執行處90年度執宇字第3766號強制執行拍賣，於91年
    1月4日執行拍賣時，因無人應買，而由債權人洪國陽聲明以
    1,532,000元承受，嗣承租人李建男以同一價格主張優先承
    買在案。被告乃按一般稅率計課土地增值稅349,947元，並
    以91年1月14日嘉市稅財字第09170016442號函台灣嘉義地方
    法院民事執行處代為扣繳，經上開執行法院於91年6月25日
    實施分配繳納完畢。嗣原告94年2月16日以系爭土地應適用
    89 年1月6日修正之土地稅法第39條之2第4項規定，以修正
    施行後之公告土地現值為原地價，計算漲價總數額為由，申
    請被告重新核課土地增值稅，並將差額退還上開執行法院重
    新分配；經被告以94年4月1日嘉市稅土字第0940003700號函
    否准所請等情，有原告94年2月16日申請函、被告94年4月1
    日嘉市稅土字第0940003700號函附於原處分卷可稽，且經兩
    造各自陳明在卷，復經本院調取上開強制執行案卷核閱屬實
    ，自堪認定。
三、次按「土地增值稅之納稅義務如左：一、土地為有償移轉者
    ，為原所有權人。．．．前項所稱有償移轉，指買賣、交換
    、政府照價收買或徵收等方式之移轉。．．．」行為時土地
    稅法第5條定有明文。查被告就系爭土地所作成之土地增值
    稅繳款書，記載李政隆（即原所有權人）為「納稅義務人」
    ，有該繳款書影本（詳原處分卷第41頁）附卷可稽，足見訴
    外人李政隆始為上開土地增值稅處分之受處分人。又「主管
    稽徵機關接到法院通知之有關土地拍定或承受價額等事項後
    ，除應於七日內查定應納土地增值稅並填製土地增值稅繳納
    通知書註明法院拍賣字樣，送請執行法院代為扣繳外，並應
    查明該土地之欠繳土地稅額參加分配。」「經法院執行拍賣
    或交債權人承受之土地，其拍定或承受價額為該土地之移轉
    現值，執行法院應於拍定或承受後五日內，將拍定或承受價
    額通知當地主管機關核課土地增值稅，並由執行法院代為扣
    繳。」分別為土地稅法施行細則第61條及稅捐稽徵法第6條
    第3項所規定。經查，被告作成系爭土地增值稅處分並通知
    台灣嘉義地方法院民事執行處就訴外人李政隆應納之土地增
    值稅額，依稅捐稽徵法第6條規定優先代為扣繳，台灣嘉義
    地方法院民事執行處即將該增值稅額列入分配表之優先債權
    扣繳，並於91年6月19日送達分配表予訴外人李政隆，業據
    本院調取該執行卷核閱無訛。又上開土地增值稅之核定，因
    訴外人李政隆對之並無不服已告確定。是系爭土地因拍賣而
    被課徵土地增值稅，直接受損害者係土地原所有人李政隆，
    對居於債權人地位之原告而言，系爭土地增值稅之課徵，使
    債務人李政隆可供清償之金額減少，致影響原告債權受分配
    之金額者，乃間接發生之損害，並非其權利或法律上之利益
    直接受損，僅能認其具有經濟上之利害關係（最高行政法院
    82年度判字第1339號判決參照）。是原告既非該土地增值稅
    之納稅義務人，亦非法律上之利害關係人，其提起本件訴訟
    ，揆諸開規定，即屬欠缺權利保護之要件，無從准許。更何
    況，上開強制執行事件之分配表早於91年6月19日送達原告
    及訴外人李政隆，並該稅款亦於91年6月25日經由法院分配
    予被告完畢，倘訴外人李政隆或原告對之有所不服，應於30
    日內提起訴願，然渠等當時既無不服，則原核定之土地增值
    稅處分，已經確定，在上開處分未經撤銷或變更前，當事人
    均應受該行政處分內容之拘束。
四、退而言之，縱認原告有申請被告重新核課系爭土地增值稅之
    權利，惟按「作農業使用之農業用地，於本法中華民國89年
    1月6日修正施行後第一次移轉，或依第一項規定取得不課徵
    土地增值稅之土地後再移轉，依法應課徵土地增值稅時，以
    修正施行日當期之公告土地現值為原地價，計算漲價總數額
    ，課徵土地增值稅。」土地稅法第39條之2第4項定有明文。
    次按「有關土地稅法第39條之2（平均地權條例第45條）第
    4項所定原地價之認定及相關冊籍之註記，請依說明二規定
    辦理。說明：一、．．．二、土地稅法第39條之2第4項有關
    以該修正施行日當期之公告土地現值為原地價，計算漲價總
    數額，課徵土地增值稅規定之適用，應以土地稅法89年1月
    28日修正公布生效時，仍『作農業使用之農業用地』為適用
    範圍；如土地稅法89年1月28日修正公布生效時，已未作農
    業使用之農業用地，尚無上開原地價認定規定之適用。上揭
    條項所定原地價之認定及相關冊籍之註記，依下列規定辦理
    ：(一)．．．(三)經查證認定移轉土地確屬農業用地，且無下列
    事證，證明其於89年1月28日未作農業使用者，應准以該修
    正施行日當期之公告土地現值為原地價，計算漲價總數額，
    課徵土地增值稅：1.依相關主管機關通報（如建築執照等）
    或稽徵機關稅籍資料（如田賦改課地價稅等），查得該土地
    於89年1月28日已未作農業使用者。2.其他具體事證足以證
    明移轉土地，於89年1月28日未作農業使用者。」財政部89
    年11月8日台財稅第0890457297號函釋在案。查該函釋係主
    管機關對土地稅法第39條之2（平均地權條例第45條）第4項
    適用疑義所為之釋示，並未逾越母法規範及立法意旨，本院
    自得予以援用。經查，本件系爭土地於77年即存在有未辦保
    存登記之房屋，並於81年間出租予訴外人李建男之事實，業
    據訴外人李建男及李政隆訴訟代理人李季砡於前開民事執行
    程序中陳述綦詳（詳卷附執行卷90年11月30日執行訊問筆錄
    影本）；再參以被告查獲訴外人李政隆系爭土地因變更使用
    ，乃於85年4月18日以85嘉市稅財字第85405762號函，將系
    爭土地全部面積383平方公尺改課地價稅，有被告前揭函附
    於原處分卷可佐（詳原處分卷第47頁），足見系爭土地上確
    實建有房屋出租，並未做農業使用至明。核與土地稅法第39
    條之2第4項規定「作農業使用之農業用地」不符，是被告否
    准原告申請，並無不合。
五、綜上所述，原告之主張既不可採。則原告既非系爭土地增值
    稅之納稅義務人或法律上利害關係人，其向被告申請重核並
    退稅，顯有欠缺權利保護必要，應無理由；縱認其得向被告
    申請，然因系爭土地於經執行債權人聲明承受當時，未作農
    業使用之事實明確，被告以94年4月1日嘉市稅土字第094000
    3700號函否准原告前揭申請，亦無不合；訴願決定予以維持
    ，尚無違誤；原告起訴意旨求為均予撤銷，並請求命被告應
    就訴外人李政隆所有嘉義市○○○段湖內小段134地號農地
    ，作成依土地稅法第39條之2第4項規定，重新核課土地增值
    稅之處分。並自拍定人代為繳納稅款之日（即91年7月4日）
    起，至填發收入退還書或國庫支票之日止，按更正稅額，依
    代為繳納稅款之日郵政儲金匯業局之一年期定期存款利率，
    按日加計利息，一併退還法院重新分配，顯無理由，爰不經
    言詞辯論，逕予駁回。
據上論結，本件原告之訴為無理由，依行政訴訟法第107條第3項
、第200條第2款、第98條第3項前段，判決如主文。
中    華    民    國    95    年     1    月   18     日
                  第二庭審判長法  官  江幸垠
                              法  官  簡慧娟
                              法  官  戴見草
以上正本係照原本作成。
如不服本判決，應於判決送達後20日內向本院提出上訴書狀，其
未表明上訴理由者，應於提起上訴後20日內向本院提出上訴理由
書（須按對造人數附繕本）；如於本判決宣示或公告後送達前提
起上訴者，應於判決送達後20日內補提上訴理由書（須附繕本）
。未表明上訴理由者，逕以裁定駁回。
提起上訴應預繳送達用雙掛號郵票7份（每份34元）。
中    華    民    國    95    年     1    月   18     日
                              書記官  蔡玫芳


司法院資訊處製作；財團法人民間司法改革基金會備份。
